臺灣臺中地方法院民事判決　93年度訴字第2728號
　　原　　　告　甲○○
　　訴訟代理人　蕭文濱律師
　　被　　　告　己○○兼趙朝.
　　　　　　　　丁○彰兼趙朝.
　　　　　　　　丁　○兼趙朝.
　　共　　　同
　　訴訟代理人　張績寶律師
　　　　　　　　丙○○○趙朝.
　　　　　　　　戊　○趙朝圍.
　　　　　　　　乙○○○趙朝.
　　右三人共同
　　訴訟代理人　己○○
上當事人間請求拆屋還地等事件，本院於民國94年9月20日言詞
辯論終結，判決如下：
    主      文
原告之訴及假執行之聲請均駁回。
訴訟費用由原告負擔。
    事實及理由
甲、程序方面
壹、按當事人死亡者，訴訟程序在有繼承人承受其訴訟以前當然
    停止；承受訴訟人，於得為承受時，應即為承受之聲明，他
    造當事人，亦得聲明承受訴訟；聲明承受訴訟，應提出書狀
    於受訴法院，由法院送達於他造，民事訴訟法第168條、第
    175條、第176條分別定有明文。查被告趙朝圍於本件訴訟程
    序進行中即民國（下同）94年4月14日死亡，而被告己○○
    、丁○彰、丁○、丙○○○、戊○、乙○○○均為其繼承人
    ，並經原告於94年6月18日具狀聲明承受訴訟，再經本院將
    前開書狀送達被告，此有繼承系統表、戶籍謄本、民事變更
    及聲明承受訴訟狀、本院送達證書在卷可證，經核與前開規
    定相符，應准被告承受訴訟，合先敘明。
貳、次按言詞辯論期日，當事人之一造不到場者，得依到場當事
    人之聲請，由其一造辯論而為判決，民事訴訟法第385條第1
    項前段定有明文。查被告丙○○○、戊○、乙○○○均經合
    法通知，而未於言詞辯論期日到場，且核無民事訴訟法第38
    6條各款所列情形，爰依原告之聲請，由其一造辯論而為判
    決。
乙、實體方面
壹、原告主張：一、坐落台中縣大肚鄉○○段第655之22地號土
    地（分割前為同段第655之21地號）為原告所有，被告無合
    法權源，竟共同占用前開原告所有之土地搭建地上物，迭經
    催討，均未獲置理，爰依民法第767條前段所有物返還請求
    權之法律關係，請求被告拆除系爭地上物並將土地返還原告
    。二、又被告因無權占有系爭土地，自獲有相當於租金之利
    益，而系爭土地之申報地價應以公告現值之80﹪即每平方公
    尺新台幣（下同）4,800元，依申報總價年息10﹪計算，被
    告每月應返還不當得利2,400元與原告。爰依不當得利之法
    律關係，請求被告返還本件起訴狀繕本送達前5年內，亦即
    自88年12月23日起至93年12月22日止之不當得利144,000元
    ，及自起訴狀繕本送達翌日即93年12月23日起至清償日止，
    按年息5﹪計算之利息；並請求被告自93年12月23日起至被
    告返還系爭土地之日止，按月給付原告2,400元。三、對被
    告抗辯之陳述：（一）否認被告所主張交換土地使用之事實
    。（二）於51年間買賣時，因系爭土地係農地而不能分割，
    不可能約定以移轉登記為目的而交換，證人趙盧之證詞不實
    在等語。並聲明：（一）被告應將坐落台中縣大肚鄉○○段
    655之22地號土地上如附圖所示Ａ部分面積0‧0093公頃之建
    物、地上物拆除後，將前開土地返還與原告。（二）被告應
    自93年12月23日起至前項土地交還日止，按月給付原告2,40
    0元。（三）被告應給付原告144,000元，及自93年12月23日
    起至清償日止，按週年利率5﹪計算之利息。（四）願供擔
    保，請准宣告假執行。（五）訴訟費用由被告負擔。
貳、被告則以：一、被告己○○、丁○彰、被告丁○所有台中縣
    大肚鄉○○段第655之1地號土地，係於51年5月間向原告之
    父購得，因當時部分土地遭訴外人洪蓮金佔用，致無法交付
    與被告，雙方遂協議交換使用土地，而由被告使用系爭土地
    ，故被告並非無權占有系爭土地。且原告繼承其父之權利義
    務，應受前開交換土地契約之拘束。至其餘被告並非系爭地
    上物之所有權人或處分權人，與本件無關。二、被告既非無
    權占用系爭土地，自無不當得利可言等語，資為抗辯。並聲
    明：（一）原告之訴及其假執行之聲請均駁回。（二）訴訟
    費用由原告負擔。（三）如受不利之判決，請准供擔保免為
    假執行。
參、兩造不爭之事實
一、原告為坐落台中縣大肚鄉○○段第655之22地號土地（分割
    前為同段第655之21地號）之所有權人。
二、被告己○○、丁○彰、被告丁○對前開土地上如台中縣清水
    地政事務所鑑定圖所示Ａ部分面積0‧0093公頃之地上物、
    Ｂ部分面積0‧0016公頃之地上物有所有權與處分權。被告
    趙朝圍、被告丙○○○、被告戊○、被告乙○○○對前開地
    上物則無所有權、處分權。
三、系爭台中縣大肚鄉○○段第655之22地號土地之地目為建、
    面積為139平方公尺，於93年1月間之申報地價為每平方公尺
    1,520元，公告土地現值為每平方公尺6,000元。
四、兩造曾因系爭土地使用糾紛經台中縣大肚鄉調解委員會調解
    不成立。
五、系爭土地對外之聯絡道路約2米寬，銜接沙田路2段115巷（
    最寬處約5、6米），再銜接台中縣大肚鄉○○路（約30米寬
    ）。系爭土地附近皆為住家，為住宅區，須至前開沙田路始
    有商店及檳榔攤。
六、被告己○○、被告丁○彰、被告丁○所有坐落台中縣大肚鄉
    ○○段第655之1地號土地，係向原告之父購得。
肆、得心證之理由
一、查前開兩造不爭之事實，既為兩造所不爭，並有土地登記謄
    本、台中縣請水地政事務所鑑定圖、土地登記第一類謄本、
    台中縣大肚鄉調解委員會調解不成立證明書、本院94年2月2
    3日勘驗筆錄可證，自堪信為真實。
二、按所有人對於無權占有或侵奪其所有物者，得請求返還之；
    對於妨害其所有權者，得請求除去之，民法第767條第1項定
    有明文。次按占有人基於買賣、互易或其他有償契約等債之
    關係占有債之標的物即不動產，係出賣人等契約之他方基於
    前開契約所交付，具有正當權源，所有人即前開有償契約之
    他方或其繼承人均不得請求返還；縱前開契約所生請求權時
    效完成後，債務人僅得拒絕給付，其原有之買賣、互易或其
    他有償契約等債之關係則依然存在，基於公平法則，亦不得
    請求返還土地（最高法院69年度第4次民事庭會議決議可供
    參考）。另按以無權占有為原因，請求返還所有物之訴，被
    告對原告就其物所有權存在之事實無爭執，而僅以非無權占
    有為抗辯者，原告於被告無權占有之事實，無舉證責任；被
    告應就其取得占有係有正當權源之事實證明之，如不能證明
    ，則應認原告之請求為有理由（最高法院92年度台上字第31
    2號判決參照）。查被告丙○○○、被告戊○、被告乙○○○對前開地上物並無所有權、處分權，已如前述；而原告亦
    未舉證證明其等占用系爭土地之事實，則原告請求被告丙○○○、被告戊○、被告乙○○○拆除地上物並返還系爭土地
    ，即屬無據。次查證人庚○結證稱原告之父與被告之被繼承
    人即趙朝圍互相交換如前開台中縣請水地政事務所鑑定圖所
    載位置之土地，被告目前居住處之土地即係趙朝圍向原告之
    父所購買；及於買賣不久後，因廚房無法拆除交付趙朝圍，
    始交換土地並鑑界；與當時約定交換土地部分要相互移轉登
    記給對方，係要移轉登記土地所有權，並非僅交換使用而已
    等語（見本院94年9月20日言詞辯論筆錄）。另參酌被告所
    主張交換土地部分，經測量鑑定結果面積亦各為0‧0093公
    頃，亦有前開鑑定圖可憑，則原告之父與被告之被繼承人即
    趙朝圍確有互相交換如前開台中縣請水地政事務所鑑定圖所
    載位置之土地，應可認定。從而，依前開說明，被告占用系
    爭土地，係屬有權占有，縱前開交換契約（互易）所生請求
    權因消滅時效期間完成，或兩造已各自繼承，亦均無礙於被
    告使用系爭土地係有正當權源之事實。是原告請求被告拆除
    前開地上物並交還系爭土地，自屬無據。
三、再按不當得利係以當事人之一方無法律上之原因而受利益，
    致他方受損害為其成立要件，原告並須就無法律上之原因等
    事實，負舉證之責任（最高法院78年度台上字第1599號判決
    參照）。至若當事人受有利益，並非無法律上原因或未致他
    人受有損害者，自無不當得利之可言。查原告並未舉證證明
    被告丙○○○、被告戊○、被告乙○○○占用系爭土地之事
    實，且被告占用系爭土地，並非無權占有，均業如前述，則
    被告並非無法律上原因而受利益，自無不當得利可言。
四、綜上所述，原告既未能舉證證明被告無權占用系爭土地與被
    告無法律上原因而受有利益等事實，則原告依民法第767條
    前段所規定物上請求權之法律關係，請求被告拆除系爭地上
    物並返還系爭土地；及依民法第179條規定不當得利之法律
    關係，請求被告應自93年12月23日起至前項土地交還日止，
    按月給付2,400元，暨被告應給付144,000元，及自93年12月
    23日起至清償日止，按週年利率5﹪計算之利息，自均無理
    由，應予駁回。
五、又原告之訴既經駁回，其假執行之聲請亦失所附麗，應併予
    駁回。
六、本件事證已臻明確，兩造所為之其他主張，陳述並所提之證
    據，經審酌後，認均與本件之結論無礙，不再一一論述，併
    予敘明。
丙、訴訟費用負擔之依據：民事訴訟法第78條。
中　　華　　民　　國　　94　　年　　10　　月　　 6　　日
                  民事第三庭    法  官  陳卿和
正本係照原本作成。
如對本判決上訴，須於判決送達後20日內向本院提出上訴狀。
中　　華　　民　　國　　94　　年　　10　　月　　 6　　日
                                書記官
